【裁判字號】    95,訴,2168
【裁判日期】    951228
【裁判案由】    全民健康保險
【裁判全文】
臺北高等行政法院判決
                                     95年度訴字第02168號
                              .
原      告  潤京有限公司
代  表  人  甲○○董事）住同.
被      告  中央健康保險局臺北分局
代  表  人  乙○○經理）住同.
訴訟代理人  丁○○
            戊○○
            丙○○
上列當事人間因全民健康保險事件，原告不服行政院衛生署中華
民國95年6 月6 日衛署訴字第0940071843號訴願決定，提起行政
訴訟。本院判決如下：
    主  文
原告之訴駁回。
訴訟費用由原告負擔。
    事  實
一、事實概要：
    原告之負責人即董事甲○○向中央健康保險局申請辦理自民
    國（下同）84年12月1 日起出國停保，嗣原告於93年11月11
    日向被告傳真申報自93年9 月1 日起復保，經被告審核其出
    入境資料，以其自84年12月9 日出境至93年12月12日入境，
    期間出境次數多達240 餘次，每次出境皆未滿6 個月，未符
    合短期停留規定，乃以94年3 月24日健保北承一字第094100
    3912號函（下稱原處分）註銷甲○○停保，自原停保日以投
    保金額新臺幣（下同）26,400元（最低下限）補辦復保，並
    依規定補收5 年內保費。原告不服，向全民健康保險爭議審
    議委員會申請審議，經該會以94年9 月23日（94）權字第14
    071 號審定書駁回。原告仍不服，提起訴願遭決定駁回後，
    遂提起行政訴訟。
二、兩造聲明：
  (一)原告聲明：
    1.訴願決定、爭議審定及原處分均撤銷。
    2.應命被告作成准許甲○○自93年9 月1 日起復保之行政處
      分。
    3.訴訟費用由被告負擔。
  (二)被告聲明：如主文所示。
三、兩造之爭點：
  (一)原告主張：
    原告於84年12月1 日向中央健康保險局辦理甲○○停保並獲
    准，86年7 月22日中央健康保險局來函，原告向承保組洽詢
    ，並於86年8 月1 日補交停保人（即甲○○）停保理由證明
    文件並附上停保人護照出入境日期影本12張，以資證明停保
    人出國次數頻繁，經中央健康保險局查證屬實沒有異議，至
    93年9 月1 日停保人申請復保，其間9 年9 個月應有信賴原
    則之適用。
  (二)被告主張：
    1.原告之負責人甲○○在國內設有戶籍，依法為全民健康保
      險強制納保對象，其前以預定出國6 個月以上，申請自84
      年12月1 日停保在案，嗣後原告申報甲○○於93年9 月1
      日復保，惟查其自84年12月9 日出境至93年12月12日止，
      入、出境次數多達240 餘次，惟每次停留國外期間皆未達
      6 個月，其於國內停留期間亦未符合短期停留免於註銷停
      保之規定，亦應註銷停保，自原停保日以投保金額26,400
      元（最低下限）補辦復保（89年4 月前之保險費因時效消
      滅，不予計收），故被告核定補繳5 年內保費。嗣並開計
      94年3 月保險費繳款單一併補收其負責人89年4 月至94年
      2 月共59個月保險費計為68,568元（其保險費計算如下：
      89年4 月至91年8 月1,122 元×29個月＝32,538元，91年
      9 月至94年2 月1,201 元×30個月＝36,030元，共計68,5
      68元），於法應無違誤。
    2.全民健康保險法施行細則36條第2 款規定及行政院衛生署
      88年3 月18日衛署健保字第88014697號函釋，就預定出國
      6 個月以上之保險對象有選擇停保之權利，且以每單次出
      國6 個月為生效要件，而出國原因目的為何，並非判斷停
      保生效與否之基準，今原告認為其負責人因業務關係，必
      須往返國內外，不應視同出國未滿6 個月，顯然對本法停
      保規定，有所曲解。另原告之負責人甲○○於本保險復保
      期間，如有自墊醫療費用之情事，依全民健康保險特殊情
      況自墊醫療費用核退作業要點規定，得於保險費繳清之日
      起6 個月內，檢具醫療費用收據正本及費用明細表等資料
      ，向被告申請核退，其參加本保險應享有之就醫權益仍受
      保障。
    理  由
一、原告起訴時，被告之代表人為林金龍，嗣於訴訟中變更為乙
    ○○，茲據新任代表人具狀聲明承受訴訟，核無不合，應予
    准許。
二、原告主張：原告於84年12月1 日辦理甲○○停保並獲准，且
    原告於86年8 月1 日補交停保人（即甲○○）停保理由證明
    文件及其護照出入境日期影本12張，以資證明停保人出國次
    數頻繁，經中央健康保險局查證屬實沒有異議，至93年9 月
    1 日停保人申請復保，其間9 年9 個月應有信賴原則之適用
    。據此，依行政訴訟法第5 條第2 項及全民健康保險法施行
    細則第36條第2 款規定，求為判決如聲明所示云云。
三、被告則以：原告向被告申請辦理甲○○自84年12月1 日起出
    國停保，惟其於93年底向被告傳真申報自93年9 月1 日起復
    保，經被告審核其出入境資料，發現其自84年12月9 日出境
    至93年12月12日入境，期間出境次數多達240 餘次，每次出
    境皆未滿6 個月，即不符合全民健康保險法施行細則第36條
    第2 款停保規定，且未符合短期停留規定，以原處分註銷甲
    ○○停保，自原停保日以投保金額26,400元（最低下限）補
    辦復保，並依上開施行細則第38條第1 項第2 款規定補收5
    年內保費，於法並無不合，求為判決駁回原告之訴等語。
四、按全民健康保險法第10條第1 項第1 款規定：「具有中華民
    國國籍，符合下列各款規定資格之一者，得參加本保險為保
    險對象：一、曾有參加本保險紀錄或參加本保險前4 個月繼
    續在臺灣地區設有戶籍者。…。」第11條之1 規定：「符合
    第10條規定之保險對像，除第11條所定情形外，應一律參加
    本保險。」第16條規定：「投保單位應於保險對象合於投保
    條件之日起3 日內，向保險人辦理投保；並於退保原因發生
    之日起3 日內，向保險人辦理退保。」第69條之1 規定：「
    保險對象不依本法規定參加本保險者，處新臺幣3,000 元以
    上1 萬5 千元以下罰鍰，並追溯自合於投保條件之日起補辦
    投保，於罰緩及保險費未繳清前，暫不予保險及給付。」全
    民健康保險法施行細則第36條規定：「保險對象有下列情形
    之一者，得辦理停保，由投保單位填具停保申報表1 份送交
    保險人，並於失蹤或出國期間暫停繳納保險費：一、失蹤未
    滿6 個月者。二、預定出國6 個月以上者。但遠洋漁船船員
    除外。」同施行細則第38條規定：「（第1 項）保險對象於
    停保原因消失後，依下列規定辦理：一、失蹤者於6 個月內
    尋獲時，應註銷停保，並補繳保險費。逾6 個月未尋獲者，
    應溯自停保之月起終止保險，辦理退保手續。二、出國6 個
    月以上者，自返國之日辦理復保。但出國期間未滿6 個月返
    國者，應註銷停保，並補繳保險費。（第2 項）前項保險對
    象辦理復保時，投保單位應填具復保申報表1 份送交保險人
    。」中央健康保險局88年3 月17日健保承字第88003611號函
    謂：「說明：一、全民健康保險法施行細則第36條第2 款及
    第38條第2 款關於保險對象出國停、復保規定，經檢討現行
    作業並配合原立法之意旨，茲就保險對象出國停保、回國復
    保作業原則，說明如下：…(二)已辦理停保，停留國外期間未
    滿6 個月返國者，註銷停保並補收保費，其後出境、入境中
    曾有出國期間逾6 個月者，得更正以出國逾6 個月當次出境
    日為停保日。…。」行政院衛生署88年3 月18日衛署健保字
    第88014697號函謂：「依本法施行細則第36規定辦理停保者
    ，如出國未滿6 個月返國短期停留，其停留日數合計未逾30
    日者，免予註銷停保，惟其返國停留日數不得併入出國期間
    計算；如其返國停留期間合計超過30日，則仍應依本法施行
    細則第38條第1 項第2 款規定註銷停保並繳納保險費。」依
    全民健康保險法立法意旨，全民健康保險係屬強制性保險，
    凡在國內設有戶籍，合於投保資格者，均應以適法身分投保
    及繳納保險費，且不得有中斷投保情形。全民健康保險法並
    無停保之規定，行政院衛生署衡酌保險對象於長期出國達6
    個月以上者，在保險有效期間發生保險事故（疾病、傷害、
    生育）時，實際上無法享受保險給付，乃於全民健康保險法
    施行細則第36條、第38條分別規定「『得』辦理停保」與復
    保事項，並以88年3 月17日健保承字第88003611號函、88年
    3 月18日衛署健保字第88014697號函補充前揭停保、復保規
    定，經核並未限制及剝奪保險對象依法享有之權利，亦未增
    加保險對象得選擇辦理停保及復保之權利，符合全民健康保
    險法立法目的，行政機關辦理相關案件自得據之適用。
五、原告之負責人甲○○前向中央健康保險局申請辦理自84年12
    月1 日起出國停保，嗣原告於93年11月11日向被告傳真申報
    自93年9 月1 日起復保，經被告審核其出入境資料，以其自
    84年12月9 日出境至93 年12 月12日入境，期間出境次數多
    達240 餘次，每次出境皆未滿6 個月，而其返國停留期間合
    計超過30日等情，為兩造所不爭，並有全民健康保險保險對
    象停、復保申報表、被告列印之甲○○投保歷史資料查詢、
    甲○○之出入境紀錄附原處分卷、原告之公司基本資料查詢
    及甲○○之個人基本資料查詢附本院卷足稽，為可確認之事
    實。
六、原告固以其負責人甲○○因業務關係，須持續往返國內外，
    應有全民健康保險法施行細則第36條第2 款之適用，其辦理
    停保至93年9 月1 日申請復保，其間9 年9 個月有信賴原則
    之適用云云。惟查：
  (一)原告之負責人甲○○具有我國國籍，並設戶籍於臺北縣板橋
    市○○街12號，即屬全民健康保險法第10條第1 項第1 款規
    定之保險對象，有依法加保及繳納保險費之義務。
  (二)依全民健康保險法施行細則第36條第2 款規定：「保險對象
    有下列情形之一者，得辦理停保，由投保單位填具停保申報
    表1 份送交保險人，並於失蹤或出國期間暫停繳納保險費：
    …二、預定出國6 個月以上者。但遠洋漁船船員除外。」係
    考量長期出國人員，於國外就醫之可近性不若國內，而給予
    預定出國6 個月以上之保險對象選擇停保之權利，且以每單
    次出國6 個月以上為準。同施行細則第38條第1 項第2 款規
    定：「…二、出國6 個月以上者，自返國之日辦理復保。出
    國期間未滿6 個月返國者，應註銷停保，並補繳保險費。」
    準此，保險對象以「預定」出國6 個月以上為由，申請辦理
    停保，並經被告為准許停保之行政處分，嗣後保險對象如未
    實現單次出國6 個月以上之事實，被告得以廢止（註銷）准
    許停保之行政處分。而准許停保之行政處分，性質上並非授
    予利益之行政處分，該合法之行政處分所依據之要件事實（
    預定出國6 個月以上），為受處分人所陳報，事後因受處分
    人未實現該預定之事實，係可歸責於受處分人之事由所致，
    該合法之行政處分經廢止後，自得溯及既往失其效力，而無
    信賴保護之問題。此觀之行政程序法第125 條規定，原則上
    行政處分之廢止係向將來失效，例外因受益人未履行負擔致
    行政處分受廢止，才溯及失效；依舉重明輕之理，非授予利
    益之行政處分，倘可歸責於受處分人之事由而未實現其申請
    時所主張之事實，原處分機關予以廢止行政處分，自無不許
    溯及既往失效。是原告主張：甲○○出國次數頻繁經辦理停
    保，至93年9 月1 日申請復保，其間9 年9 個月應有信賴原
    則之適用云云，有所誤解，自非可採。
  (三)甲○○前向中央健康保險局申請辦理自84年12月1 日起出國
    停保，並經被告作成准許84年12月1 日停保之行政處分在案
    ，惟依甲○○之出入境資料所示，其自84年12月9 日出境至
    93年12月12日入境，期間出境次數多達240 餘次，每次出境
    皆未滿6 個月，而其返國停留期間合計超過30日，已如前述
    ，可見甲○○停保後並未實現單次出國6 個月以上之事實，
    其於國內停留期間亦未符合短期停留免於註銷停保之規定，
    被告依全民健康保險法施行細則第38條第1 項第2 款後段規
    定，以原處分為廢止停保之行政處分（即註銷停保），於法
    有據。原告主張：甲○○因業務關係，須持續往返國內外，
    應有全民健康保險法施行細則第36條第2 款之適用云云，於
    法不合，並非可採。原處分為廢止停保之行政處分（即註銷
    停保），則84年12月1 日停保之行政處分溯及既往失其效力
    ，甲○○回復為健保之加保狀態，原處分核定補收5 年內保
    費（被告以89年4 月前之保險費因時效消滅，不予計收），
    於法尚屬有據。嗣被告並於原告94年3 月保險費繳款單一併
    補收甲○○89年4 月至94年2 月共59個月保險費計為68,568
    元，連同94年3 月保險費1,201 元，合計為69,769元，亦無
    不合。
七、綜上所述，原處分依全民健康保險法施行細則第36條第2 款
    及第38條第1 項第2 款規定，對於原告申報甲○○自93年9
    月1 日起復保未予准許，以其每次出境皆未滿6 個月，亦未
    符合短期停留規定，註銷其84年12月1 日停保，自原停保日
    以投保金額26,400元（最低下限）補辦復保，並依規定補收
    5 年內保費，認事用法，尚無違誤，訴願決定、爭議審定遞
    予維持，亦無不合，原告訴請如聲明所示，於法無據，應予
    駁回。
據上論結，本件原告之訴為無理由，爰依行政訴訟法第98條第3
項前段，判決如主文。
中    華    民    國    95    年    12    月   28     日
                        第五庭審判長法  官  張瓊文
                                    法  官  蕭忠仁
                                    法  官  胡方新
上為正本係照原本作成。
如不服本判決，應於送達後20日內，向本院提出上訴狀並表明上
訴理由，如於本判決宣示後送達前提起上訴者，應於判決送達後
20日內補提上訴理由書（須按他造人數附繕本）。
中    華    民    國    95    年    12    月   28     日
                                    書記官  陳幸潔


司法院資訊處製作；財團法人民間司法改革基金會備份。
